【裁判字號】    98,簡,446
【裁判日期】    981104
【裁判案由】    醫療法
【裁判全文】
臺北高等行政法院判決
                                       98年度簡字第446號
原      告  中華民國地瓜藻類養生協會
代  表  人  甲○○
被      告  臺北縣政府
代  表  人  乙○○(縣長)
上列當事人間醫療法事件，原告不服行政院衛生署中華民國98年
7 月2 日衛署訴字第0980014825號訴願決定，提起行政訴訟，本
院判決如下：
    主      文
原告之訴駁回。
訴訟費用由原告負擔。
    事實及理由
一、事實概要
    緣原告之負責人甲○○於97年9 月12日在人間福報第16版刊
    登「…推行自醫預防醫學概念…不斷地融合各家療法，不只
    自己，連家人也都不容易生病，即使小小病症也不找醫生吃
    藥！…歡迎各大醫院醫不好的慢性疾病，尤其自體免疫系統
    失調症：如紅斑性狼瘡，趕快來找苦行老師！快速提高痊癒
    系統身．心．靈．負磁能能量療法…」廣告，並佐以學員心
    得宣稱「因為右乳曾有腫瘤，醫院原本安排好日期要開刀，
    在開刀前曾兩次邀請到敝地活動中心教保健運動，經您的指
    導照您的方法，每天搓揉2 小時，經將一年，8 月8 日再到
    醫院檢查，已證實完全消失了，這樣不針、不藥、免開刀，
    就這樣好了…」等文詞，經衛生署中醫藥委員會查獲，轉經
    被告所屬衛生局查證認屬違規醫療廣告，被告乃以甲○○違
    反醫療法第84條規定，爰依同法第104 條規定，以98年3 月
    18日北府衛醫字第0980026360號行政處分書對甲○○裁處新
    臺幣（下同）5 萬元罰鍰。甲○○不服，提起訴願，經決定
    駁回，原告遂提起本件行政訴訟。
二、原告主張略以：
  (一)原告瞭解醫療法原意係為保護民眾不要被一般店家的誇大療
    法所騙，惟至今卻成為簇擁西醫體制威權假象及保護大財團
    利益之表面聖旨。原告負責人教導人民自然療法，被告亦不
    否認教導內容正確，且有學生願意提供其身體檢查報告，以
    證明原告負責人教導屬實；被告及衛生署長期不遵守憲法，
    目的僅為西醫、大財團得由人民身上謀取暴利，極為不公。
  (二)依憲法第7 條、第11條、第15條、第22條及第23條等規定，
    原告及原告之負責人不僅教人讓自己的病痛好轉，甚至痊癒
    健康，並無法律明文規定禁止免費教育人民健康；醫療法第
    84條與憲法抵觸，當然無效。原告及原告負責人免費教人民
    健康，並未妨害社會秩序或公共利益，於報紙刊登廣告亦不
    會妨礙他人自由或產生緊急危難。
  (三)又按國際人權宣言第25條規定，政府不得阻止或妨礙人民取
    得自己健康所必需之資訊及所需之食品；被告對原告負責人
    之裁罰違反國際人權宣言。又原告負責人從事自然療法之教
    學已長達12年，被告並未管制，於報紙上刊登文宣，告知社
    會大眾「歡迎各大醫院醫不好的慢性疾病，尤其自體免疫系
    統失調症：如紅斑性狼瘡，趕快來找苦行老師」等語，原告
    負責人即受裁罰，違反憲法第15條保障人民生存權之意旨等
    情。並聲明求為判決撤銷訴願決定及原處分。
三、被告則抗辯略以：
  (一)原告既非合法醫療機構，其負責人即本件受處分人甲○○亦
    不具醫事人員資格，依醫療法第84條規定：「非醫療機構，
    不得為醫療廣告。」。惟甲○○卻於事實欄所揭時間即報紙
    刊載「推廣自家預防醫學概念、身．心．靈．負磁能能量療
    法」、「不斷地融合各家療法，不只自己，連家人都不容易
    生病，即使小病症也不找醫生吃藥！」、「身心靈能量健康
    法…可以預防及醫好各大醫院醫不好的病」、「歡迎各大醫
    院醫不好的慢性疾病，尤其自體免疫系統失調症：如紅斑性
    狼瘡，趕快來找苦行老師」廣告，並佐以學員心得宣稱「因
    為右乳曾有腫瘤…這樣不針、不藥、免開刀，就這樣好了」
    等文詞，揆諸前揭文字整體所傳達訊息，已涉及醫療業務宣
    傳，並具招徠他人前往醫療之效果，自屬醫療廣告。經被告
    所屬衛生局98年1 月6 日約談甲○○時，其已坦承系爭廣告
    係渠所刊登，並有親自簽名之訪問紀要影本附卷可稽，違規
    事證，足堪認定。
  (二)原告聲稱：「人民有言論、講學、著作及出版之自由。」「
    人民之生存權、工作權及財產權，應予保障。」依憲法第23
    條規定：「以上各條列舉之自由權利，除為防止妨礙他人自
    由、避免緊急危難、維持社會秩序，或增進公共利益所必要
    者外，不得以法律限制之。」醫療行為非等同於一般商業行
    為，因其具有公益性質，且直接涉及民眾健康，為提高醫療
    品質及保障民眾就醫權利及維持社會秩序，故衛生主管機關
    應就醫療廣告加以監督管理，又醫療法第85條規定略以：「
    醫療廣告，其內容以下列事項為限…」法已明定醫療機構應
    受醫療廣告之規範，況非醫療機構。故立法者於訂定醫療法
    時已將相關私益與公益列入衡酌，方以法律規範限制非醫療
    機構不得為醫療廣告，故依法對人民所為之限制，符合憲法
    第23條法律保留原則。
  (三)原告以甲○○免費教人民健康等語置辯，惟本件被告處罰甲
    ○○之違規行為係廣告行為，與其是否收取費用並無關聯。
    甲○○以原告之名義，散發訊息予消費者，宣稱能以省錢方
    式治癒自體免疫系統失調症：如紅斑性狼瘡等疾病，其宣揚
    醫學概念，並佐以學員的心得，宣稱乳房腫瘤不就醫自然療
    法可節省幾千萬醫療開支，其所為係屬暗示或影射醫療業務
    ，視為醫療廣告，惟甲○○既非合格醫事人員，原告亦非合
    法醫療機構，該廣告依醫療法第84條及87條規定，核屬違規
    醫療廣告，原處分尚符法制等語。並聲明求為判決駁回原告
    之訴。
四、按因不服中央或地方機關之行政處分而循訴願或行政訴訟程
    序謀求救濟之人，固包括利害關係人，而非專以受處分人為
    限。惟所謂利害關係人僅限於法律上之利害關係人，亦即須
    其現在已存在之權利或合法利益因行政處分而直接受有損害
    影響者而言，並不及於事實上之利害關係人( 改制前行政法
    院75年判字第362 號判例意旨及最高行政法院94年度判字第
    1439號判決要旨要旨參照) 。故原告並無法律上之權利，或
    有法律上利益受到行政處分之侵害，即無提起撤銷訴訟之訴
    訟權能，原告自不具備當事人適格。而當事人適格為訴權存
    在要件之一，亦即當事人就其訴訟標的須有實施訴訟之權能
    ，否則，即為當事人不適格。又原告起訴當事人適格有所欠
    缺者，應以判決駁回之( 最高行政法院90年6 月份庭長法官
    聯席會議決議參照) 。
五、查原處分之相對人為甲○○本人，原告並非受處分人，且甲
    ○○刊登醫療廣告受裁罰，難認原告之權利或法律上利益有
    直接受損害之情事，原告自非屬法律上之利害關係人，要無
    疑義。是以原告提起本件撤銷訴訟，即不具備當事人適格，
    其訴為無理由，應予駁回。
據上論結，本件原告之訴為無理由，爰依行政訴訟法第233 條第
1 項、第98條第1 項前段，判決如主文。
中    華    民    國    98    年    11    月    4     日
                    臺北高等行政法院第二庭
                                    法  官  蔡  紹  良
上為正本係照原本作成。
本件以訴訟事件所涉及之法律見解具有原則性者為限，始得於本
判決送達後20日內向本院提出上訴狀並表明上訴理由，如已於本
判決宣示後送達前提起上訴者，應於判決送達後20日內補具上訴
理由（均按他造人數附繕本），且經最高行政法院許可後方得上
訴。
中    華    民    國    98    年    11    月    4     日
                                    書記官  林  俞  文


司法院資訊處製作；財團法人民間司法改革基金會備份。
